臺灣苗栗地方法院刑事判決　　　　　　　 88年度訴字第129號
公　訴　人　臺灣苗栗地方法院檢察署檢察官
被　　　告　丁○○
　　　　　　乙○○
上列被告因偽造文書等案件，經檢察官提起公訴（87年度偵字第
4437號），經本院合議庭裁定以簡式審判程序判決如左：
    主  文
丁○○、乙○○商業負責人共同連續，以明知為不實之事項，而
填製會計憑證，各處有期徒刑壹年陸月。均緩刑貳年。
    事實及理由
一、犯罪事實：
    甲○○（另予判決）為「興利紙業股份有限公司」（下稱「
    興利公司」，設於苗栗縣竹南鎮大厝里十二鄰獅山七十號）
    之商業負責人；丁○○、陳伯蒼則分任興利公司之協理、管
    理部副理，並與甲○○間有父子關係。因興利公司所有座落
    於苗栗縣竹南鎮○○段中大埔小段309 號等13筆土地，於民
    國86年初，經交通部台灣區國道新建工程局徵收為停車場，
    致興利公司以上開13筆土地向銀行抵押之貸款新台幣（下同
    ）約7 億元金額，因土地價值下跌，造成銀行緊縮銀根導致
    興利公司周轉不靈。甲○○、丁○○、乙○○三人逢此驟變
    ，竟共同基於概括之犯意，意圖為自己不法之所有，明知興
    利公司與欣僑企業有限公司等公司間，並無實際交易事實，
    竟連續自民國86年4 月1 日起迄同年9 月30日止，利用無犯
    罪故意之興利公司會計丙○○，虛偽開立銷貨統一發票，將
    明知為不實之事項，填製於會計憑證（有關發票日期、編號
    、買受人、銷售額、含稅金額均詳如附表一）；又於86年6
    月間起，明知屆期並無資力清償，仍持取調借之客票支票連
    同上開虛偽開立之銷貨統一發票，持向花蓮區中小企業銀行
    三重分行、中國農民銀行頭份分行、華南商業銀行竹南分行
    等3 家銀行以客票融資貸款（俗稱「票貼」）方式，辦理融
    資貸款；或逕以調借之客票支票向中國國際商業銀行科學園
    區分行、新竹區國際商業銀行竹南分行等2 家銀行，以「客
    票副擔保」之方式辦理融資貸款，致上開銀行均陷於錯誤而
    予以融資，因此詐貸所得金額，分別為花蓮區中小企業銀行
    三重分行：804 萬4,640 元、中國農民銀行頭份分行：1,97
     5萬元、華南商業銀行竹南分行：2,790 萬7,600 元、中國
    國際商業銀行科學園區分行：1,427 萬7,403 元、新竹區國
    際商業銀行竹南分行：3,145 萬3,12 9元，合計為1 億零14
    3 萬2,772 元得逞，嗣因上開支票屆期均不獲兌現始知受騙
    。
二、證據名稱：
  (一)被告丁○○、乙○○於本院審理中之自白。
  (二)同案被告甲○○於審理中之供詞。
  (三)證人丙○○、己○○於偵查中之證詞。
  (四)中國農民銀行頭份分行94年1 月19日農頭字第9446000010號
    函暨所附退票明細表。
  (五)華南商業銀行竹南分行93年12月16日華竹南字第271 號函暨
    所附退票明細表及94年1 月27日華竹南字第13號函。
  (六)中國國際商業銀行科學園區分行94年1 月19日科總字第024
    號函暨所附退票明細表。
  (七)花蓮區中小企業銀行三重分行93年12月16日蓮銀北市字第
    2187號函暨所附退票明細表及94年2 月21日書面陳報狀。
  (八)新竹區國際商業銀行苗栗逾放中心94年1 月26日竹商銀苗逾
    字第36號函暨所附退票明細表。
  (九)如附表一所示之統一發票明細表。
三、論罪科刑：
  (一)本件原「起訴事實」，為被告丁○○、陳伯蒼與甲○○3人
    共同詐欺中國農民銀行頭份分行、華南商業銀行竹南分行、
    中國國際商業銀行科學園區分行、花蓮區中小企業銀行三重
    分行、新竹區國際商業銀行竹南分行及華僑商業銀行戊○○○、第一商業銀行竹南分行、國際票券金融公司等8 家行、
    庫；「論引法條」為「刑法第216 條、第210 條之行使偽造
    私文書罪、第339 條第1 項之詐欺取財罪」。嗣經到庭執行
    公訴之檢察官於審理中，減縮「起訴事實」為中國農民銀行
    頭份分行等5 家銀行（如上列犯罪事實欄所載，至於華僑商
    業銀行戊○○○、第一商業銀行竹南分行、國際票券金融公
    司等3 家行、庫均經減縮），並變更「起訴法條」為「商業
    會計法第71條第1 款、刑法第339 條第1 項」，原刑法第21
    6 條、第210 條部分則予減縮，經核於法並無不合，應予准
    許。
  (二)按「統一發票乃商業會計法第15條第1 款所列之原始憑證，
    屬商業會計憑證之一種」，最高法院86年度台上字第21 89
    號判決，即明斯旨。又所謂商業，係以營利為目的之事業，
    其範圍依商業登記法、公司法及其他法律之規定，商業會計
    法第2 條第1 項定有明文。「公司負責人如以明知為不實之
    事項，而填製會計憑證，其應受處罰，係因其本身之犯罪行
    為而來。是公司負責人如基於概括之犯意，連續以明知為不
    實之事項，而填製會計憑證，自有連續犯之適用」；「共同
    正犯之意思聯絡，原不以數人間直接發生者為限，即有間接
    之聯絡者，亦包括在內」；最高法院著有86年度台上字第
    6053號判決、77年度台上字第2135號判例，均可資參照。又
    「因身分或其他特定關係成立之罪，其共同實施者，雖無特
    定關係，仍以共犯論」，刑法第31條第1 項亦有明文。本件
    被告甲○○為商業之負責人，明知不實之事項而填製會計憑
    證，應成立商業會計法第71條第1 款之罪。而被告丁○○、
    乙○○與甲○○間，既有犯意聯絡，行為分擔，即應有共同
    正犯、連續犯規定之適用，合先敘明。
  (三)核被告丁○○、乙○○所為，係犯商業會計法第71條第1款
    、刑法第339 條第1 項之罪。被告丁○○、乙○○與同案被
    告甲○○3 人間，就上開2 罪有犯意之聯絡，行為之分擔，
    均為共同正犯。又被告丁○○、乙○○、甲○○3 人多次虛
    偽開立銷貨統一發票，又持調借之支票連同統一發票，向銀
    行辦理融資貸款，其時間緊接，所犯罪名均相同，顯均係基
    於概括之犯意為之，為連續犯，應依刑法第56條之規定均以
    一罪論，並加重其刑。被告丁○○、乙○○與同案被告甲○○3 人，就所犯商業會計法部分，係利用無犯罪故意之會計
    丙○○實施犯罪，皆為間接正犯（原起訴涉犯刑法第216 條
    、第215 條部分，與商業會計法第71條第1 款，皆規範同一
    之登載不實行為，屬於法規競合，依特別法優於普通法之原
    則，本即應優先適用商業會計法第71條第1 款論處，惟該部
    分之起訴法條既據公訴人於審理中予以變更，自無庸於本件
    判決中另予變更法條）。又被告上開所犯違反商業會計法與
    詐欺取財2 罪間，有方法、結果之牽連關係，為牽連犯，應
    依刑法第55條規定，從1 重依違反商業會計法處斷。爰審酌
    被告丁○○、陳伯蒼2 人，與甲○○間本即為父子關係，又
    分任興利公司之協理、副理，就家庭與事業間本有生命共同
    體之隸屬關係。本件係在驟逢劇變，周轉不靈之狀態下，為
    取得資金以延續事業而蹈法網，其行為固不足取，衡情其動
    機之惡性較輕，惟本件犯罪所詐得之金額逾億，對社會金融
    之穩定危害甚大等一切情狀，爰依檢察官求處之刑度，量處
    如主文所示之刑。末查，被告丁○○、乙○○2 人，前均未
    曾受有期徒刑以上刑之宣告，有臺灣高等法院被告全國前案
    紀錄表在卷可稽，審酌被告2 人係因一時失慮而為本件犯行
    ，且於審理中已坦承犯行，態度良好，對檢察官求處刑度之
    刑亦表示誠服，顯有悛悔之意，經此偵查、起訴及審判之教
    訓，應知警惕，當無再犯之虞，因認對被告2 人所處之刑均
    以暫不執行為適當，爰均併予宣告緩刑2 年，以啟自新。
  (四)被告所開具如附表一所示之統一發票，均已附屬於各債務憑
    證而歸屬於中國農民銀行頭份分行等5 家銀行所有，爰均不
    宣告沒收。
四、應適用之法條：
  (一)刑事訴訟法第273 之1 第1 項、第299 條第1 項前段、第
    310條之2、第454條第1項。
  (二)商業會計法第71條第1款。
  (三)刑法第11條、第28條、第56條、第339 條第1 項、第55條、
    第31條第1項、第74條第1 款。
  (三)罰金罰鍰提高標準條例第1條前段。
五、如不服本判決，得自判決送達之日起十日內，向本院提起上
    訴（須附繕本），上訴於台灣高等法院台中分院。
本案件經檢察官劉正穆到庭執行職務。
中　　華　　民　　國　　94　　年　　6 　　月　　13　　日
                  刑事第3 庭法  官  楊  台  清
右正本證明與原本無異。
                            書記官  王  月  香
中　　華　　民　　國　　94　　年　　6 　　月　　22　　日
附錄論罪科刑法條全文
商業會計法第71條：
商業負責人、主辦及經辦會計人員或依法受託代他人處理會計事
務之人員有左列情事之一者，處5 年以下有期徒刑、拘役或科或
併科新台幣15萬元以下罰金：
  一、以明知為不實之事項，而填製會計憑證或記入帳冊者。
  二、故意使應保存之會計憑證、帳簿報表滅失毀損者。
  三、意圖不法之利益而偽造、變造會計憑證、帳簿報表內容或
      撕毀其頁數者。
  四、故意遺漏會計事項不為記錄，致使財務報表發生不實之結
      果者。
  五、其他利用不正當方法，致使會計事項或財務報表發生不實
      之結果者。
刑法第339 條
意圖為自己或第三人不法之所有，以詐術使人將本人或第三人之
物交付者，處5 年以下有期徒刑、拘役或科或併科1 千元以下罰
金。
以前項方法得財產上不法之利益或使第三人得之者，亦同。
前二項之未遂犯罰之。
